臺灣臺北地方法院民事判決　　　　　　　 99年度重國字第5號
原　　　告　臺灣新光商業銀行股份有限公司
法定代理人　李增昌
訴訟代理人　丁子芫律師
被　　　告　臺北市監理處
法定代理人　鄭俊明
訴訟代理人　葉建廷律師
　　　　　　李珮瑄律師
上列當事人間國家賠償事件，本院於民國100年1月17日言詞辯論
終結，判決如下：
    主  文
被告應給付原告新臺幣壹仟零貳拾玖萬零參佰捌拾玖元，及自民
國九十八年十一月十二日起至清償日止，按年息百分之五計算之
利息。
訴訟費用新臺幣拾萬零貳仟陸佰肆拾元由被告負擔。
本判決於原告以新臺幣參佰肆拾參萬壹仟元供擔保後，得為假執
行；但被告如以新臺幣壹仟零貳拾玖萬零參佰捌拾玖元為原告預
供擔保，得免為假執行。
    事實及理由
甲、程序事項：
    按依本法請求損害賠償時，應先以書面向賠償義務機關請求
    之；賠償義務機關拒絕賠償，或自提出請求之日起逾30日不
    開始協議，或自開始協議之日起逾60日協議不成立時，請求
    權人得提起損害賠償之訴，國家賠償法第10條第1項、第11
    條第1項前段分別定有明文。查，原告針對本件損害賠償事
    件，業以書面向被告提出請求，經被告函覆拒絕賠償；被告
    上級機關即臺北市政府亦函覆本件損害賠償事件，雖經交付
    其國家賠償事件處理委員會審議，惟業於民國98年3月6日決
    議暫停審理，有賠償請求書、被告97年12月12日北市監牌字
    第09762680200號函及臺北市政府98年7月30日府賠二字第09
    803576400號函附卷為憑（見本院98年度審重國字第42號卷
    第20-25頁），是原告於98年9月11日提起本件國家賠償訴訟
    ，業已符合國家賠償法之先行程序，合先敘明。
乙、實體事項：
壹、原告主張：伊公司原名為誠泰商業銀行股份有限公司（下稱
    誠泰銀行），於94年12月31日與臺灣新光商業銀行股份有限
    公司（下稱新光銀行）合併，以誠泰銀行為存續銀行，並更
    名為新光銀行。訴外人杜志國為被告臺北市監理處第二科科
    員，負責汽車新領牌照審核及資料鍵入、修改業務，為依法
    令從事於公務之人。訴外人何昆陽為台灣寶麗潔股份有限公
    司（下稱寶麗潔公司）及台灣邦尼喜股份有限公司（下稱邦
    尼喜公司）之實際負責人，訴外人蕭富友為其友人，何昆陽
    為向原告詐得貸款，分別向寶麗潔公司之登記名義負責人邱
    素芸、副總經理陳志剛及邦尼喜公司登記名義負責人程維任
    佯稱因寶麗潔公司營運所需，需以寶麗潔公司、陳志剛及程
    維任名義購置公務車，邱素芸、程維任不疑有他，便將身分
    證影本交付何昆陽，何昆陽再交付蕭富友。蕭富友另尋得第
    三人黃文孝為購車人頭，向黃文孝謊稱可以較低價格代購賓
    士廠牌汽車，並為其全額貸款，致黃文孝陷於錯誤，亦將身
    分證影本交付蕭富友。蕭富友再持偽刻之檢驗章、汽車新領
    牌照登記書、進口貨物完稅證明書及出廠證明書等偽造文件
    ，向被告審核人員杜志國申請牌照，詎杜志國明知蕭富友所
    持上開文件均係偽造，竟利用職務上負責審核汽車新領牌照
    業務之機會，以移花接木之手法，將業已通過「交通工具排
    放空氣污染檢驗及處理辦法」，但尚未申請牌照之車輛車身
    號碼WDB0000000A446919、WDB0000000A446757、WDB0000000
    A745872、WDB0000000A774639登記進入公路監理資訊系統（
    下稱公路監理資訊系統），旋即在該系統內進行車籍修改，
    將車身號碼修正為未經車輛測試且為前揭不實文件所載之車
    身號碼WDB0000000A382443、WDB0000000A416801、WDB00000
    00A111023、WDB0000000A3239，進而核發車牌號碼5967-ED
    、1285-EG、1258-EH及7236-EH之牌照，蕭富友再持上開牌
    照資料，以程維任、寶麗潔公司、陳志剛及黃文孝之名義，
    向原告辦理貸款，致其承辦人員陷於錯誤，誤認上開車輛為
    合法進口且領有牌照之車輛，而陸續於94年1月18日、同年2
    月25日、4月7日及4月29日核貸1,170萬元及撥款（車牌號碼
    5967-ED，借款人程維任，借款300萬元、1285-EG，借款人
    寶麗潔公司，借款300萬元、1258-EH，借款人陳志剛，借款
    300萬元，及7236-EH，借款人黃文孝，借款270萬元），並
    分別由何昆陽及蕭富友取走上開貸款。嗣因上開車輛僅繳交
    3至6期貸款金額後即拒不繳款，尚餘1,029萬389元未清償，
    且因該車牌所示之車輛並未存在，原告無從依所設定之動產
    擔保抵押權予以拍賣受償。杜志國當時既身為被告臺北市監
    理處科員，負責汽車新領牌照審核及資料鍵入、修改之業務
    ，為依法令從事於公務之人員，明知何昆陽及蕭富友所持文
    件均係偽造，仍基於詐欺取財之犯意，核發車牌，致原告誤
    信而核貸，且在各該貸款未能繼續繳款下，亦無從藉由拍賣
    系爭車輛受償，是被告科員杜志國核發不實汽車牌照之行為
    ，顯係故意不法侵害其財產權及表意自由，被告應就原告所
    受損害負賠償責任等語，爰依國家賠償法第2條第2項之規定
    提起本件訴訟，並聲明：(一)被告應給付原告新臺幣（下同）
    1,029萬389元及自起訴狀繕本送達被告之翌日起至清償日止
    ，按年息百分之5計算之利息；(二)願供擔保，請准宣告假執
    行。
貳、被告抗辯：被告科員杜志國之職務範圍並不及於修改環保署
    傳入之車身號碼等資料，其於公路電腦系統內進行車籍修改
    之行為顯係利用當時公路電腦系統之漏洞，即以申請之車身
    號碼鍵入公路電腦系統後，因電腦畫面上之車身號碼欄位未
    被鎖住，致其得變更為未經通過測試之車身號碼，製作不實
    之領牌審核紀錄並核發牌照。故被告科員杜志國係利用履行
    職務之機會、時間及處所涉犯之個人犯罪行為，並非執行職
    務行使公權力之行為。又原告主張杜志國核發不實牌照致原
    告承辦人員陷於錯誤而對系爭車輛核准貸款，因系爭車輛未
    能繼續繳款，其受有貸款債權無法收回之損害，核其性質，
    亦僅屬純粹經濟上之損失，尚非權利受損，國家賠償法第2
    條第2項所保護之客體既僅限於人民之自由及權利，純粹經
    濟上之損失非屬國家賠償之範圍，原告自無從就其貸款債權
    無法收回之損害向被告請求賠償。再者，原告所受損害係訴
    外人蕭富友及何昆陽利用車牌登記資料向原告詐借款項所直
    接導致，被告科員杜志國核發牌照之行雖亦為原告利益受損
    之條件之一，惟兩者間並無必然結合之可能，無相當因果關
    係存在；況且，原告辦理汽車貸款業務，本有經營商業風險
    ，自應踐履查驗審核之程序與職責，因漏未執行相關徵信、
    授信程序所招致之風險，應由原告自行承擔，本件原告僅憑
    汽車新領牌照登記書、進口貨物完稅證明書、出廠證明書及
    牌照等書面文件資料即核准貸款，對於市價高達數百萬元之
    系爭車輛未踐行實地驗車之徵信程序，或於驗車時未核對現
    場車輛之引擎號碼或車身號碼，就損害之發生亦與有過失。
    又縱認原告得依國家賠償法之規定向被告請求賠償，惟原告
    至遲於95年間其承辦系爭貸款業務之人員至法務部調查局接
    受調查時，亦已知悉系爭車輛失竊及引擎、車身號碼不符等
    疑有被告相關人員涉案一情，是原告彼時即知悉受有損害及
    國家賠償責任之原因事實，竟遲於98年5月間始以書面向被
    告請求賠償，並於98年9月3日始提起本件訴訟，原告之請求
    權亦已罹於時效云云，資為抗辯。並聲明：(一)原告之訴及假
    執行之聲請均駁回；(二)如受不利判決，願供擔保請准宣告免
    為假執行。
參、兩造不爭執之事項：
一、訴外人杜志國為被告臺北市監理處第三科科員，負責汽車新
    領牌照審核及資料鍵入之業務。蕭富友係汽車銷售業務員，
    何昆陽為寶麗潔公司及邦尼喜公司實際負責人。因何昆陽有
    資金週轉需求，以公司業務需要為由，要求不知情之寶麗潔
    公司名義負責人邱素芸、副總經理陳志剛及邦尼喜公司名義
    負責人程維任出名辦理貸款，何昆陽之友人蕭富友另尋得第
    三人黃文孝為購車人頭。嗣蕭富友自真實姓名不詳綽號「阿
    勇」處取得偽造之進口與貨物稅完（免）稅證明書、出廠證
    明書、汽車新領牌照登記書等文件，持向臺北市監理處申請
    牌照。被告審核人員杜志國明知道路交通安全規則第17條第
    3項規定，進口車輛汽車所有人申請新領牌照登記，應向監
    理處繳驗海關進口與貨物完稅證明書、出廠證明、貿易商或
    經銷商開立統一發票等證明文件，再由監理處審核人員將申
    領車輛之車身或引擎號碼，鍵入二代公路監理電腦系統，而
    業經環保署排氣測試通過之車輛方能順利進入該系統領取牌
    照，否則監理人員即應退件，且明知蕭富友所持上揭進口與
    貨物稅完（免）稅證明書、出廠證明書、汽車新領牌照登記
    書等文件均係偽造，仍分別於臺灣高等法院98年度上訴字第
    4980號刑事判決附表1所示之時間，以業已通過「交通工具
    排放空氣污染檢驗及處理辦法」測試但尚未申領牌照之車身
    號碼進入公路監理資訊系統，並在該系統內將車身號碼修正
    為如申請文件所示之車身號碼，並登載於公文書上，據以核
    發牌照，被告科員杜志國上揭所為，係涉犯刑法第213條公
    文書不實登載罪等情，業經臺灣臺北地方法院96年度訴字第
    1023號、臺灣高等法院於99年5月20日以98年度上訴字第498
    0號刑事案件判決有期徒刑1年6月，減為有期徒刑9月，現經
    杜志國上訴最高法院中。
二、綽號「阿勇」將前揭偽造之進口與貨物稅完（免）稅證明書
    、出廠證明書、汽車新領牌照登記書及牌照等資料交給蕭富
    友後，由蕭富友分別持前揭資料，以程維任、寶麗潔公司、
    陳志剛及黃文孝之名義，向原告申辦汽車貸款，原告之承辦
    人員因而誤信系爭車輛均為合法進口且領有牌照，陸續於94
    年1月18日、同年2月25日、4月7日及4月29日核貸1,170萬元
    及撥款，並分別由何昆陽及蕭富友取走上開貸款。嗣因系爭
    車輛僅繳交3至6期貸款金額後即拒不繳款，經原告委外辦理
    車輛協尋作業始發現系爭車輛有失竊及引擎號碼不符等情。
    原告遂因系爭車輛尚餘1,029萬389元之貸款債權未受清償，
    且被告科員杜志國及訴外人蕭富友、何昆陽等人因涉犯刑法
    公文書不實登載罪及詐欺取材罪等犯行業經臺灣臺北地方法
    院檢察署提起公訴並經本院96年度訴字第1023號刑事案件判
    決有罪，以杜志國、蕭富友及何昆陽共同不法侵害其貸款債
    權為由，依民法第184條第1項及第185條之規定，提起刑事
    附帶民事訴訟，經本院99年度重訴字第253號民事判決杜志
    國、蕭富友及何昆陽應連帶給付原告1,029萬389元及法定遲
    延利息確定，有貸款明細表、汽車新領牌照登記書4紙及本
    院99年度重訴字第253號民事判決暨確定證明書在卷可稽（
    見本院98年度審重國字第42號卷第8-12頁、本院卷第38-46
    頁）。
肆、本件爭點及本院得心證之理由：
    本件原告起訴主張訴外人杜志國為被告臺北市監理處第三科
    科員，為依法令執行職務之公務員，明知訴外人何昆陽、蕭
    富友所持檢驗單、汽車新領牌照登記書等文件係屬偽造，竟
    違背職務，在公路電腦系統內進行車籍修改為未經通過測試
    之車身號碼並核發車牌，致原告陷於錯誤核准貸款受有損失
    ，被告科員杜志國所為，係故意不法侵害其財產權及表意自
    由，被告應依國家賠償法第2條第2項就原告所受損害負賠償
    責任等語；為被告所否認，並以前詞置辯，是以，本件之爭
    點應在於：一、被告科員杜志國在公路電腦系統內進行車籍
    修改為未經通過測試之車身號碼並核發牌照之行為是否係執
    行職務之行為？二、原告貸款債權無法收回之損害，是否為
    純粹經濟上之損失而不屬於國家賠償法第2條第2項之保護範
    圍？三、原告所受損害與被告科員杜志國違背職務核發牌照
    之行為間有否相當因果關係？原告是否與有過失？四、原告
    之請求是否已罹2年時效？茲審究如下：
一、被告科員杜志國在公路電腦系統內將車籍修改為未通過測試
    之車身號碼並核發牌照之行為，係執行職務之行為：
(一)、按民法第188條第1項所謂受僱人因執行職務不法侵害他人之
    權利，不僅指受僱人因執行其所受命令，或委託之職務自體
    ，或執行該職務所必要之行為，而不法侵害他人之權利者而
    言，即受僱人之行為，在客觀上足認為與其執行職務有關，
    而不法侵害他人之權利者，就令其為自己利益所為亦應包括
    在內，最高法院42年台上字第1224號判例可資參照。再按受
    僱人執行職務不法侵害他人權利之行為，不以受僱人執行職
    務範圍內之行為為限，並包括與執行職務相牽連或職務上予
    以機會之行為在內，最高法院94年台上字第1855號裁判意旨
    亦可資參照。從而，職務上之行為、職務上予以機會之行為
    及與執行職務之時間或處所有密切關係之行為，皆屬執行職
    務之行為。又國家賠償法第2條第2項所謂行使公權力，係指
    公務員居於國家機關之地位，行使統治權作用之行為而言，
    包括運用命令及強制等手段干預人民自由及權利之行為，以
    及提供給付、服務、救濟、照顧等方法，增進公共及社會成
    員之利益，以達成國家任務之行為，有最高法院80年台上字
    第525號、89年台上字第2528號裁判意旨可資為憑。
(二)、經查，公路電腦系統內經排氣測試通過之車輛車身號碼係由
    環保署傳入，監理處審核人員將申領車輛之車身號碼鍵入該
    電腦系統內，若號碼相符則得順利進入該系統領取牌照，否
    則監理人員應予退件等情，為兩造所不爭執，業如上述。被
    告雖辯稱審核汽車新領牌照業務時，同一車輛之領牌作業，
    負責前階段新車領牌審核之人員，不會同時負責後階段之汽
    車車籍作業，被告科員杜志國之職務範圍僅限於前階段新車
    領牌之審核作業，不包括後階段之車籍修改，是杜志國本件
    車籍修改之行為非屬其職務行為云云。惟汽車新領牌照業務
    之作業流程與權限劃分，係被告內部授權權限之事宜，尚非
    外部一般民眾所得窺知，該修改車身號碼等其他車籍資料之
    行為，既屬審核汽車新領牌照業務之一環，在客觀上應足認
    與執行審核汽車新領牌照之職務有關。被告亦自承該公路電
    腦系統存有漏洞，即以申請之車身號碼鍵入公路電腦系統後
    ，電腦畫面上之車身號碼部分欄位未被鎖住，審核人員可得
    修改該車身號碼等語（見99年11月2日民事綜合辯論意旨狀
    ），證人即94年間擔任被告牌照股股長李明正亦證稱：「（
    法官問：如果杜志國要修改車身號碼或引擎號碼，是否可以
    做到？）牌照股的同仁可以用申領者提供別台新車（尚未領
    牌照）的車身號碼及引擎號碼，在第二階段即被證二作修改
    ，製造另一個車身號碼及引擎號碼，就可以領新牌。事實上
    ，有無該台車修改後之車身號碼及引擎號碼存在，我不知道
    。…」、「（法官問：牌照股的同仁是否可以做到修改（不
    論是否合法）車身號碼及引擎號碼？）可以。但一般同仁不
    會作違法、違反職務上權限的事。」、「（被告訴訟代理人
    問：請求提示刑事96訴1023卷第186頁97年7月24日審判筆錄
    ，你當時回答檢察官問承辦人員用卡號及密碼登入電腦後，
    是否可以更改車身號碼及引擎號碼，稱要看他權限多大，以
    杜志國當時的權限是可以的，此為何意？）如剛剛所述，新
    車只要輸入車身號碼及引擎號碼相符後，電腦有資料，跳出
    來之後，杜志國就可以修改車身號碼及引擎號碼。舊車一樣
    本來就是要修改車身號碼及引擎號碼。…杜志國工作十幾年
    ，職位是科員，牌照組審核的人都有權限。審核的人負責新
    車領牌、繳銷重領、一般異動。…」等語（見本院99年10月
    7日言詞辯論筆錄第3頁）。從而，被告科員杜志國審核汽車
    新領牌照時，其在職務上確實有修改申領車輛之車身號碼及
    引擎號碼等車籍資料之權限及能力。是原告主張被告科員杜
    志國之職務權限範圍包括車籍資料之鍵入及修改等語，應屬
    可採。
(三)、被告雖辯稱審核汽車新領牌照業務時，審核人員無權修改環
    保署傳入之車身號碼，有錯誤時應由環保署修正，故杜志國
    所為係利用履行職務之機會及處所所為之個人犯罪行為，非
    其職務範圍內之行為云云。惟被告科員杜志國審核汽車新領
    牌照時，既得修改車身號碼及引擎號碼，已據當時擔任被告
    牌照股股長李明正證述甚詳，業如上述，又審核汽車新領牌
    照及車籍登錄之作業流程，尚非外部之一般民眾所得窺知，
    修改車身號碼及引擎號碼等車籍資料之行為，在客觀上自足
    認與執行職務有密切關聯，則依前揭判例意旨，杜志國之行
    為在客觀上既具備執行職務之外觀，為保護交易安全，應認
    屬執行職務之行為；且被告身為公務機關受理人民申請汽車
    新領牌照，亦符提供給付、服務及照顧等增進公共及社會成
    員利益，達成國家任務之公權力行為。從而，原告主張被告
    科員杜志國利用執行審核汽車新領牌照業務之機會，進行車
    身號碼修改等與職務相關連之行為，符合國家賠償法第2條
    第2項之執行職務行使公權力等語，應值採信。
二、原告貸款債權無法收回之損害，是否為純粹經濟上之損失而
    不屬於國家賠償法第2條第2項之保護範圍？
    經查，被告科員杜志國明知訴外人何昆陽等人所持汽車新領
    牌照登記書等文件係屬偽造，仍違背職務，在公路電腦系統
    內進行車籍修改並核發車牌，核其所為，係涉犯刑法第213
    條公文書不實登載罪等情，業經本院96年度訴字第1023號、
    臺灣高等法院98年度上訴字第4980號刑事案件判決有罪；且
    杜志國與蕭富友等人偽造不實車籍資料，登載核發不實牌照
    之行為，致原告誤信而核貸，受有1,029萬389元貸款債權未
    能清償之損害，應對原告負民法第184條第1項、第185條之
    連帶賠償責任，業據本院99重訴字第253號民事事件判決原
    告勝訴確定，均已如上述，是原告確實係因被告科員杜志國
    偽造不實車籍資料，致誤信何昆陽及蕭富友等人所持以申貸
    之資料文件真正及系爭車輛確係存在，准予核貸，從而，原
    告既因杜志國等人以虛偽不實之車籍資料，致誤信而核准貸
    款等犯罪行為而貸款1170萬元，杜志國等人顯係侵害原告之
    財產權，自符國家賠償法第2條第2項所保護之權利。且原告
    亦尚受有貸款債權無從收回之損害，亦係遭受侵害所延伸之
    利益損失，尚非純屬經濟上損失，從而，被告抗辯原告所受
    損害係純粹經濟上損失云云，殊不足取，原告主張被告科員
    杜志國故意以不法之方法侵害其財產權等語，應足採信。
三、原告所受損害與被告科員杜志國違背職務核發牌照之行為間
    有否相當因果關係？原告是否與有過失？
(一)、按損害賠償之債，以有損害之發生及有責任原因之事實，並
    二者之間，有相當因果關係為成立要件；又苟有此行為，按
    諸一般情形，不適於發生此項損害，即無相當因果關係。行
    為與行為後所生之條件相競合而生結果，二者倘無必然結合
    之可能，行為與結果，仍無相當因果關係可言，最高法院48
    年台上字第481號判例、92年台上字第2369號判決要旨可資
    參照。
(二)、被告辯稱本件原告所受損害係訴外人蕭富友及何昆陽利用車
    牌登記資料向原告詐借貸款所直接導致，被告科員杜志國之
    行為僅係原告利益受損之條件之一云云，惟原告既係因信賴
    訴外人何昆陽及蕭富友所持以申貸之海關進口完稅證明書、
    出廠證明及被告核發之牌照等車籍資料為真正，致誤信系爭
    車輛確係存在而准予貸款，則原告所受損害與被告科員杜志
    國違背職務核發牌照之行為間即有條件關係存在。原告另主
    張現行進口汽車領牌實務，監理人員均未至現場實際察看領
    牌車輛是否確實存在，僅以海關進口完稅證明書、出廠證明
    、貿易商或經銷商之統一發票及其電腦資料為審核依據；且
    原告辦理系爭車輛動產擔保抵押登記時，僅出具契約書、相
    關身分證明文件及汽車新領牌照登記書等文件資料並業經被
    告辦理完畢，被告亦未另行察看系爭車輛是否存在等語，均
    為被告所不爭執。則原告辯稱金融機構貸放款項查看擔保品
    ，目的係在評估擔保品之價值，以評核貸款項數額，本件系
    爭車輛既係德國賓士名車，且均為新車，於市場上有一定之
    價值，原告又基於善意信賴被告國家機關出具之車籍資料，
    實無庸實地查驗系爭車輛等語，衡諸社會經驗法則，當為可
    採。從而，原告主張若被告科員未製作虛偽不實之車籍資料
    ，原告將無可能將金錢貸出且撥付借款，被告科員杜志國違
    背職務核發牌照之行為與原告所受損害間有相當因果關係等
    語，應值採信。
(三)、被告復辯稱原告於辦理核貸時未善盡實地查驗系爭車輛確否
    存在，應與有過失云云。然被告係主管汽車新領牌照之機關
    ，其所核准通過並發放之牌照等車籍資料應具有一定之公示
    性，金融機構依據該車籍資料進行貸放款項等任何交易，其
    信賴應受保護，因此，原告主張信賴被告監理單位出具之汽
    車新領牌照登記書等文件為真正，以辦理系爭車輛為擔保物
    之貸款，就該信賴應受保護等語，應屬可採。況被告對於其
    嗣後辦理原告申請動產擔保抵押登記時，亦僅據原告出具之
    契約書、相關身分證明文件及汽車新領牌照登記書等文件資
    料，未現場察看系爭車輛是否存在等情，亦未否認。再參以
    原告據以核貸之系爭車輛係屬新車，為德國賓士牌，市場上
    有一定之相當價格。原告承辦系爭貸款業務之人員溫宋銘至
    法務部調查局臺北市調查處接受調查時亦證稱：依新光銀行
    辦理汽車分期付款貸款要點之規定，除了原車及轉貸案件，
    需由銀行承辦人員實際審核車輛外，新車或中古車買賣貸款
    案件，銀行承辦人員並不需要實際審核車輛等語（見本院卷
    第145頁）。此外，被告於本院審理時又未提出證據證明金
    融機構核准貸款均需踐行實地驗車之徵信程序，實難苛求原
    告有必須至現場查驗系爭車輛之市價以評估核貸款項之義務
    。從而，被告抗辯原告就本件核貸款項無法收回之損害亦與
    有過失云云，即不足採。
四、原告之請求是否已罹2年時效？
(一)、末按賠償請求權，自請求權人知有損害時起，2年間不行使
    而消滅；自損害發生時起，逾5年者亦同。所稱知有損害，
    需知有損害事實及國家賠償責任之原因事實，國家賠償法第
    8條第1項、該法施行細則第3條之1分別定有明文。而所謂知
    有國家賠償責任之原因事實，指知悉所受損害，係由於公務
    員於執行職務行使公權力時，因故意或過失不法行為，或怠
    於執行職務，或由於公有公共設施因設置或管理有欠缺所致
    而言，亦有最高法院94年台上字第1350號判決意旨可參。從
    而，請求權人尚須知悉其所蒙受之損失，係肇因於公務員違
    法之公權力行為，始得期待其向賠償義務機關請求賠償，否
    則被害人僅知悉受有損害，尚不知悉賠償責任之歸屬，將難
    期待其行使權利，即不能以其怠於行使權利，認應受時效消
    滅之不利益。
(二)、經查，被告抗辯原告於系爭車輛未依約繳款，委外協尋時即
    發現系爭車輛係失竊車輛，且引擎號碼與當初申貸車輛之引
    擎號碼不符；又其當時承辦貸款之人員於95年12月間至法務
    部調查局接受調查時，亦據調查人員告知訴外人蕭富友所提
    出辦理系爭車輛貸款之出廠文件等均係偽造，且被告科員杜
    志國涉犯刑事犯罪之起訴書中亦載有誠泰銀行之檢舉函等語
    ，是原告至遲於彼時當已知悉有被告人員涉案一事，竟於98
    年5月間始以書面向被告請求賠償，並於98年9月3日始提起
    本訴，顯已罹2年時效云云。經本院調閱臺灣臺北地方法院
    檢察署95年偵字第8395號、96年偵字第8308號起訴書，該犯
    罪事實欄末固載有經誠泰銀行（為當時辦理系爭貸款之銀行
    ，嗣原告與之合併並更名為臺灣新光銀行）舉發，始悉上情
    一語，惟據本院調閱被告科員杜志國涉犯公文書不實登載罪
    之刑事案件全案卷宗，均查無所稱誠泰銀行之舉發函，原告
    復主張該刑事案件實係由臺北市政府自行發覺並移送臺灣臺
    北地方法院檢察署偵辦等語，並提出臺北市政府政風處94年
    10月12日北市政二字第09431742000號函一紙為證（見本院
    卷第136-138頁），觀諸該函內容、發文日期及受文者暨臺
    灣臺北地方法院檢察署94年偵字第19465號偵查卷宗及該承
    辦檢察官94年11月4日簽呈內容（見臺灣臺北地方法院檢察
    署94年偵字第19465號偵查卷第1-5、60頁）所示，堪認該刑
    事案件確係臺北市政府自行發覺並移請偵查機關偵辦，從而
    ，原告陳稱該起訴書所載經誠泰銀行舉發，應係誤認等語，
    應堪採信。
(三)、此外，證人鄒雅雯即誠泰銀行逾放管理部副科長於94年11月
    3日經警方訊問時固證稱：「（問：你前述四部車輛中已有
    三部繳款不正常，請問催繳情形如何？）該三部繳款不正常
    之車輛經本行電話催收，均已無法與其聯絡。其中5967-ED
    （車主：程維任）於今年8月10日由本行委外之華信尋車公
    司在台北市○○○路○段89巷1號尋獲，目前停放在本行深
    坑的保管場。經本人親自前往察看，發係該車引擎號碼0000
    0000000000與當初申貸車輛之引擎號碼00000000000000不符
    ，經查證後得知該車係失竊車輛。」等語（見本院卷第142
    頁）、證人溫宋銘即原告當時辦理系爭貸款之行員於94年11
    月24日至國道公路警察局刑事警察隊接受詢問時陳稱：「（
    問：經查5967-ED車於94年8月10日為貴行委外之尋車公司所
    尋獲，其車體本身經查證後為失竊車輛，且警方以該四部車
    車身號碼向台灣戴姆勒克萊斯勒查詢證實，該四部車中有二
    部車原廠無出廠資料，另兩部車車身號碼與搭配之引擎號碼
    不符，且該公司均稱未進口該四部車，對此你是否知情？）
    我不知情。」（見本院卷第114頁）、另其於95年12月22日
    至法務部調查局臺北市調查處接受調查時亦證稱：「（問：
    你是否認識臺北市監理處科員杜志國）不認識，亦從未聽聞
    該人」、「（問：你是否知悉蕭富友提出向臺北市監理處辦
    理上述4部車領牌手續之汽車出廠證明等文件均係偽造？）
    我完全不知情」（見本院卷第146頁）等語，原告相關承辦
    人員彼時既僅知悉系爭車輛為失竊車輛，且出廠證明文件係
    屬偽造，證人溫宋銘又不認識被告科員杜志國，原告彼時當
    僅懷疑系爭貸款之申貸人可能涉有詐欺等刑事不法罪責，尚
    無相關事證遽認原告已經知悉被告監理人員亦併同涉有相關
    不法情事，是被告辯稱原告彼時已經知悉被告人員可能涉案
    云云，殊不足取。又縱認原告彼時可能懷疑有被告人員涉案
    ，亦與所謂知悉有國家賠償責任之原因事實，須知悉其所受
    之損失係肇因於公務員違法之公權力行為不符，則原告既尚
    未能確認被告監理人員同涉本件詐欺罪行，即難期待原告向
    被告主張權利，從而，被告抗辯原告至遲於95年間即知有國
    家賠償責任之原因事實，應得向被告請求賠償云云，即非可
    採。原告主張其於97年11月間知悉被告科員杜志國遭提起公
    訴並經本院刑事庭審理，始知受有損害及被告賠償責任等語
    ，應足採信，是原告於98年間始向被告請求賠償並提起本訴
    ，尚未罹於時效。
(四)、被告復抗辯原告已向法院聲請對系爭貸款之債務人及保證人
    核發支付命令，並業已執行保證人劉玉燕之薪資債權，原告
    亦另得依據前開民事勝訴確定判決聲請執行被告科員杜志國
    之薪資或其他財產，且被告與杜志國非屬連帶債務之關係，
    原告當不得再向被告請求賠償云云。然查，國家賠償法第2
    條第2項固未明定國家機關與公務員之連帶責任，然國家機
    關與公務員對被害人之賠償責任既具有同一目的，應屬不真
    正連帶債務，於債務人中一人清償債務，滿足債權時，固生
    絕對清償效力，惟被告既未能舉證證明原告就系爭貸款債權
    無法收回之損害已向被告科員杜志國聲請執行並獲全部清償
    ，被告就此損害賠償債務自仍須負清償責任，是原告應得另
    行對被告提起本件訴訟，被告上揭所辯，應難採信。末查，
    原告所受系爭貸款無法收回之損害係因杜志國及蕭富友等人
    以虛偽不實之車籍資料詐借款項，而其受有系爭貸款所生利
    息之利益則係與申貸人間之消費借貸法律關係所生，非基於
    同一原因事實，從而，被告抗辯原告本件請求之賠償金額基
    於損益相抵，尚應扣除已繳交3至6期之借款利息云云，均無
    理由，不應採信。
伍、綜上所述，被告科員杜志國於審核汽車新領牌照業務時，在
    公路電腦系統內進行車籍修改並核發車牌，致原告陷於錯誤
    核撥貸款受有損失，係故意不法侵害原告之財產權及表意自
    由；原告所受系爭貸款債權無法收回之損害與被告科員杜志
    國違背職務核發牌照之行為間有相當因果關係；原告未實地
    查驗系爭車輛是否存在及引擎、車身號碼是否相符亦未與有
    過失，且原告之請求未罹於2年時效。從而，原告依據國家
    賠償法第2條第2項前段規定，請求被告給付原告新臺幣1,02
    9萬389元，及自起訴狀繕本送達翌日即98年11月12日起至清
    償日止按年息百分之5計算之利息，洵屬有據，應予准許。
陸、兩造均陳明願供擔保，請求准予宣告假執行或免為假執行，
    經核並無不合，爰分別酌定相當之擔保金額，併准許之。
柒、兩造其餘之攻擊或防禦方法及未經援用之證據，經本院斟酌
    後，認均不足以影響本判決之結果，自無逐一詳予論駁之必
    要，併此敘明。
捌、據上論結，本件原告之訴為有理由，依民事訴訟法第78條、
    第390條第2項、第392條第2項，判決如主文。
中    華    民    國     100    年    1    月    31   日
                  民事第一庭    法  官  楊晉佳
以上正本係照原本作成。
如對本判決上訴，須於判決送達後20日內向本院提出上訴狀。如
委任律師提起上訴者，應一併繳納上訴審裁判費。
中    華    民    國     100    年    1    月    31   日
                                書記官  蘇炫綺